---
title: "مؤشر التكامل الاقتصادي الخليجي (GCCEII)"
subtitle: "تقرير تحليلي سردي — 2015–2024"
author: "مركز الإحصاء لدول مجلس التعاون الخليجي | مرصد الخليج لمسارات التكامل الاقتصادي"
date: "`r format(Sys.Date(), '%B %Y')`"
lang: ar
dir: rtl
output:
  html_document:
    toc: true
    toc_float:
      collapsed: false
      smooth_scroll: true
    toc_depth: 3
    theme: flatly
    highlight: tango
    number_sections: true
    df_print: paged
    includes:
      in_header: arabic_fonts_header.html
    css: |
      body { font-family: 'Cairo', 'Tajawal', Arial, sans-serif;
             direction: rtl; text-align: right; line-height: 1.8; }
      h1, h2, h3, h4 { color: #003366; font-family: 'Cairo', 'Tajawal', Arial, sans-serif;
                       font-weight: 600; letter-spacing: 0; }
      p, li, td, th { font-family: 'Cairo', 'Tajawal', Arial, sans-serif; }
      code, pre { direction: ltr; text-align: left; font-family: "Consolas", monospace; }
      .tocify { direction: rtl; font-family: 'Cairo', 'Tajawal', Arial, sans-serif; }
      table { direction: rtl; }
      th, td { text-align: right; }
  pdf_document:
    toc: true
    toc_depth: 3
    number_sections: true
    latex_engine: xelatex
    fig_width: 7
    fig_height: 4
geometry: "a4paper, margin=2.5cm"
mainfont: Cairo
---

```{r setup, include=FALSE}
knitr::opts_chunk$set(
  echo       = FALSE,
  message    = FALSE,
  warning    = FALSE,
  fig.width  = 10,
  fig.height = 6,
  dpi        = 150,
  out.width  = "100%"
)
```

```{r packages, include=FALSE}
library(tidyverse)
library(ggplot2)
library(scales)

# ── Arabic font support for charts ─────────────────────────────────────
# Requires: install.packages(c("showtext", "sysfonts"))
if (requireNamespace("showtext", quietly = TRUE) &&
    requireNamespace("sysfonts", quietly = TRUE)) {
  sysfonts::font_add_google("Cairo", "Cairo")
  showtext::showtext_auto()
  arabic_family <- "Cairo"
} else {
  arabic_family <- "sans"
}
```


## الهدف

طوّر مركز الإحصاء لدول مجلس التعاون الخليجي **إطار مؤشرات التكامل الاقتصادي الخليجي** كأداة إحصائية مركّبة لقياس ومتابعة عُمق التكامل الاقتصادي بين الدول الست الأعضاء في مجلس التعاون — البحرين والكويت وعُمان وقطر والمملكة العربية السعودية والإمارات — خلال الفترة من 2015 إلى 2024.

يُجمّع الإطار المؤشرات الفرعية في ستة أبعاد تحليلية: **التكامل التجاري**، **التكامل المالي والنقدي**، **العمل ورأس المال البشري**، **البنية التحتية والربط**، **الاستدامة والتنويع**، **التقارب الاقتصادي الكلي**. وتُرجَّح الأبعاد (التجارة 20٪، المالية 20٪، العمل 20٪، البنية التحتية 20٪، الاستدامة 10٪، التقارب 10٪) لتُنتج **درجة تكامل إجمالية واحدة** على مقياس 0–100، باستخدام منهجية COINr للتطبيع ضمن العيّنة المرصودة. ويُستخدم في التجميع على مستوى المجلس أوزان ثابتة للناتج المحلي الإجمالي (السعودية 42٪، الإمارات 35٪، قطر 10٪، الكويت 7٪، عُمان 4٪، البحرين 2٪).

توفّر لوحة **مرصد الخليج لمسارات التكامل الاقتصادي** منصّة رصد تفاعلية لصانعي السياسات والباحثين والأجهزة الإحصائية لمتابعة تقدّم التكامل، ومقارنة أداء الدول الأعضاء، وتحديد مجالات الأولوية لتعميق التعاون الإقليمي.

> *جميع الدرجات في هذا التقرير مستمدّة من الملف الحيّ `output/gcceii_scores.csv` الذي يُنتجه خط COINr (الفرع الحالي `main` في مستودع karimanninen/GCCEII). وتختلف هذه الدرجات اختلافاً جوهرياً عن مخرجات النموذج الأولي السابق؛ وبشكل خاص، لا تتجاوز أي درجة لبُعد 100، لأن حدود التطبيع مُطبّقة ضمن نطاق العيّنة المرصودة.*

---

## 1. التكامل على مستوى المجلس: الاتجاه العام

```{r, message=FALSE, warning=FALSE, fig.width=10, fig.height=6}
# ── الإعداد: شغّل من جذر مشروع GCCEII ───────────────────────────────────
scores <- read_csv("output/gcceii_scores.csv", show_col_types = FALSE)

# الأسماء العربية للدول
iso3_ar <- c(ARE = "الإمارات", BHR = "البحرين", SAU = "السعودية",
             OMN = "عُمان",   QAT = "قطر",     KWT = "الكويت",
             GCC = "مجلس التعاون")

# الألوان الرسمية (من R/utils.R)
COUNTRY_COLORS <- c(
  "الإمارات"     = "#000000",
  "قطر"          = "#99154C",
  "السعودية"     = "#008035",
  "البحرين"      = "#E20000",
  "عُمان"        = "#a3a3a3",
  "الكويت"       = "#00B1E6",
  "مجلس التعاون" = "#DAA520"
)

# تسميات الأبعاد بالعربية
dim_ar <- c(Trade = "التجارة", Financial = "المالية", Labor = "العمل",
            Infrastructure = "البنية التحتية",
            Sustainability = "الاستدامة", Convergence = "التقارب")
DIMENSION_COLORS <- setNames(
  c("#E41A1C", "#377EB8", "#4DAF4A", "#984EA3", "#FF7F00", "#A65628"),
  dim_ar
)

# المؤشر الإجمالي (المستوى 3)
idx <- scores %>%
  filter(level == 3) %>%
  mutate(country = iso3_ar[country]) %>%
  select(country, year, overall_index = score, integration_level)

# اتجاه المجلس
gcc_trend <- idx %>% filter(country == "مجلس التعاون")

level_ar <- c(Good = "جيد", Moderate = "متوسط", Weak = "ضعيف")

ggplot(gcc_trend, aes(x = year, y = overall_index)) +
  geom_ribbon(aes(ymin = 35, ymax = overall_index), fill = "#DAA520", alpha = 0.12) +
  geom_line(color = "#DAA520", linewidth = 1.5) +
  geom_point(aes(fill = level_ar[integration_level]),
             shape = 21, size = 4, color = "white") +
  geom_hline(yintercept = 60, linetype = "dashed", color = "grey50") +
  geom_hline(yintercept = 40, linetype = "dotted", color = "grey70") +
  annotate("text", x = 2015.1, y = 61.5, label = "عتبة الجيد (60)",
           hjust = 0, size = 3, color = "grey40", family = arabic_family) +
  annotate("text", x = 2015.1, y = 41.5, label = "عتبة الضعيف (40)",
           hjust = 0, size = 3, color = "grey50", family = arabic_family) +
  scale_fill_manual(
    values = c("جيد" = "#4DAF4A", "متوسط" = "#DAA520", "ضعيف" = "#E41A1C"),
    name = "مستوى التكامل"
  ) +
  scale_x_continuous(breaks = 2015:2024) +
  scale_y_continuous(limits = c(35, 70), breaks = seq(35, 70, 5)) +
  labs(
    title = "مؤشر التكامل الاقتصادي الخليجي الإجمالي",
    subtitle = "مؤشر مركّب مرجّح بالناتج المحلي الإجمالي، 2015–2024",
    x = NULL, y = "درجة التكامل (0–100)",
    caption = "المصدر: GCC-Stat GCCEII | الأوزان: السعودية 42٪، الإمارات 35٪، قطر 10٪، الكويت 7٪، عُمان 4٪، البحرين 2٪"
  ) +
  theme_minimal(base_size = 12, base_family = arabic_family) +
  theme(plot.title = element_text(face = "bold"),
        panel.grid.minor = element_blank(), legend.position = "bottom")
```

ظلّ مؤشر التكامل الخليجي الإجمالي **ضمن النطاق المتوسط طوال فترة 2015–2024**، متأرجحاً في نطاق ضيّق بين **40 و47 نقطة** — دون أن يقترب من عتبة *الجيد* عند 60 نقطة. ويُعدّ هذا من أبرز الاستنتاجات من خط الإنتاج الحالي: عقدٌ من المبادرات التكاملية البارزة لم يُنتج بعدُ ارتفاعاً ملموساً في المؤشر المركّب.

يتّضح من المسار ثلاث مراحل. **تآكل تدريجي من 45.4 (2015) إلى قاع بسبب كوفيد عند 40.3 (2020)** يعكس التراكم المُرهق لجمود الهياكل التجارية، وحصار قطر (2017–2021)، وتعطّل الجائحة للروابط المادية والمالية. ثم **تعافٍ متواضع من 2021 فصاعداً** رفع المؤشر إلى 47.4 بحلول 2023، وثبّته عند هذا المستوى حتى 2024. غير أن وتيرة التعافي بطيئة — فبعد أربع سنوات، لم يعد المؤشر إلا إلى مستويات 2016 تقريباً.

إن هيمنة المملكة العربية السعودية (42٪) والإمارات (35٪) من حيث الناتج المحلي الإجمالي تعني أن المؤشر الإجمالي الخليجي مُثبَّت فعلياً بأداء هاتين الدولتين. وقد كان وقوع المملكة العربية السعودية في تصنيف *الضعيف* لست سنوات (2016–2021) السببَ الرئيسي لتراجع المؤشر المركّب المرجّح خلال هذه الفترة.

---

## 2. تطوّر الأبعاد: ما الذي يُحرّك المؤشر؟

```{r, message=FALSE, warning=FALSE, fig.width=10, fig.height=6}
gcc_dims_ts <- scores %>%
  filter(level == 2, country == "GCC") %>%
  mutate(dimension = dim_ar[code]) %>%
  select(year, dimension, score)

ggplot(gcc_dims_ts, aes(x = year, y = score, color = dimension, group = dimension)) +
  geom_line(linewidth = 1.1) +
  geom_point(size = 2.2) +
  geom_hline(yintercept = 60, linetype = "dashed", color = "grey60", linewidth = 0.4) +
  scale_color_manual(values = DIMENSION_COLORS, name = NULL) +
  scale_x_continuous(breaks = 2015:2024) +
  scale_y_continuous(breaks = seq(20, 75, 10), limits = c(20, 75)) +
  labs(
    title = "مؤشر التكامل الخليجي — درجات الأبعاد",
    subtitle = "المجموع الخليجي المرجّح بالناتج المحلي الإجمالي، 2015–2024",
    x = NULL, y = "درجة البُعد (0–100)",
    caption = "الأوزان: التجارة 20٪، المالية 20٪، العمل 20٪، البنية التحتية 20٪، الاستدامة 10٪، التقارب 10٪"
  ) +
  theme_minimal(base_size = 12, base_family = arabic_family) +
  theme(plot.title = element_text(face = "bold"), panel.grid.minor = element_blank(),
        legend.position = "right", legend.text = element_text(size = 9))
```

جميع درجات الأبعاد محصورة ضمن النطاق 0–100 — وهو تحسّن جوهري مقارنةً بمخرجات النموذج الأولي السابق. وتروي الأبعاد الستة قصصاً متمايزة:

**البنية التحتية والربط** هي البُعد الأكثر تقلّباً، إذ انهار من 57.5 (2015) إلى 28.3 (2020) قبل أن يتعافى إلى 57.6 بحلول 2024. ويقابل قاع 2020 إغلاقات الحدود بسبب كوفيد، واضطراب سلاسل الإمداد؛ ويُعدّ التعافي شبه الكامل أكثر الإشارات الإيجابية على مستوى المجلس في البيانات الحالية.

**الاستدامة والتنويع** يُظهر قوساً معقّداً: ارتفع إلى ذروة 64.6 في 2020 — وهو أمر مُخالف للحدس، إذ خفّض انهيار أسعار النفط حصص الهيدروكربونات في الناتج المحلي — قبل أن يتراجع إلى 44.1 في 2022 ويتعافى إلى 58.4 بحلول 2024. ويعكس التقلّب هنا جزئياً حساسية القياس لدورات أسعار النفط أكثر منه تحوّلاً هيكلياً حقيقياً.

**التقارب** هو البُعد الأكثر استقراراً والأقوى اتّساقاً (57.8–61.2)، وهو الوحيد الذي يقترب باستمرار من عتبة *الجيد* على مستوى المجلس. ويعكس هذا الاستقرار الارتباط المشترك للعملات بالدولار، والأُطر المالية المنسّقة، ودورات الأعمال المتزامنة.

**التكامل التجاري** هو الأضعف تاريخياً على مستوى المجلس المُجمَّع (33–39)، ويظلّ باستمرار دون أرضية *المتوسط* عند 40 نقطة. ويُضخّم الترجيح بالناتج المحلي الإجمالي أثر الكثافة التجارية البينية المنخفضة للسعودية والإمارات — وهي سمة بنيوية لمحافظ صادرات يهيمن عليها النفط والغاز الموجّه أساساً إلى الأسواق الآسيوية والأوروبية.

**العمل ورأس المال البشري** انخفض من 33.2 (2015) إلى 28.7 (2020) ولم يتعافَ إلا جزئياً إلى 34.6 بحلول 2024. ولم يتجاوز هذا البُعد الرقم 35 على مستوى المجلس مطلقاً، ويعكس هذا التخلّف العميق لأُطر حركة العمالة الإقليمية رغم اعتماد الخليج غير المسبوق على القوى العاملة العابرة للحدود.

**التكامل المالي والنقدي** يُظهر ارتفاعاً تدريجياً من 45.4 (2015) إلى 53.5 (2024) — تقدّم بطيء لكنّه مستمر، مدفوعاً بتعميق الأنظمة المصرفية وروابط أسواق رأس المال، دون الارتفاعات الحادة التي ظهرت في بيانات النموذج الأولي السابقة.

---

## 3. ملامح الدول

```{r, message=FALSE, warning=FALSE, fig.width=10, fig.height=6}
countries_6 <- c("الإمارات", "البحرين", "الكويت", "عُمان", "قطر", "السعودية")
country_trend <- idx %>% filter(country %in% countries_6)

ggplot(country_trend, aes(x = year, y = overall_index,
                          color = country, group = country)) +
  geom_line(linewidth = 1.1) +
  geom_point(aes(shape = level_ar[integration_level]), size = 2.8) +
  geom_hline(yintercept = 60, linetype = "dashed", color = "grey50") +
  geom_hline(yintercept = 40, linetype = "dotted", color = "grey70") +
  scale_color_manual(values = COUNTRY_COLORS, name = NULL) +
  scale_shape_manual(values = c("جيد" = 16, "متوسط" = 17, "ضعيف" = 4),
                     name = "المستوى") +
  scale_x_continuous(breaks = 2015:2024) +
  scale_y_continuous(limits = c(28, 70), breaks = seq(30, 70, 5)) +
  labs(
    title = "مؤشر التكامل الإجمالي حسب الدولة",
    subtitle = "ست دول خليجية، 2015–2024 | المتقطّع = جيد (60)، المُنقّط = ضعيف (40)",
    x = NULL, y = "درجة التكامل الإجمالية",
    caption = "المصدر: GCC-Stat GCCEII"
  ) +
  theme_minimal(base_size = 12, base_family = arabic_family) +
  theme(plot.title = element_text(face = "bold"), panel.grid.minor = element_blank(),
        legend.position = "bottom") +
  guides(color = guide_legend(nrow = 1))
```

```{r, message=FALSE, warning=FALSE, fig.width=10, fig.height=6}
dim_order_ar <- c("التجارة", "المالية", "العمل",
                  "البنية التحتية", "الاستدامة", "التقارب")
dim_2024 <- scores %>%
  filter(level == 2, year == 2024) %>%
  mutate(
    country   = iso3_ar[country],
    dimension = factor(dim_ar[code], levels = dim_order_ar)
  ) %>%
  filter(country %in% countries_6)

ggplot(dim_2024, aes(x = dimension, y = score, fill = country)) +
  geom_col(show.legend = FALSE) +
  geom_hline(yintercept = 60, linetype = "dashed", color = "grey40", linewidth = 0.5) +
  coord_flip() +
  facet_wrap(~ country, ncol = 3) +
  scale_fill_manual(values = COUNTRY_COLORS) +
  scale_y_continuous(limits = c(0, 100), breaks = c(0, 30, 60, 90)) +
  labs(
    title = "درجات الأبعاد حسب الدولة — 2024",
    subtitle = "الخط المتقطّع = عتبة الجيد (60)",
    x = NULL, y = "الدرجة (0–100)",
    caption = "المصدر: GCC-Stat GCCEII"
  ) +
  theme_minimal(base_size = 10, base_family = arabic_family) +
  theme(plot.title = element_text(face = "bold", size = 12),
        strip.text = element_text(face = "bold"), panel.grid.minor = element_blank())
```

### البحرين

تُعدّ البحرين **الأداء الأبرز في البيانات الحالية** — وهي الدولة الخليجية الوحيدة التي حقّقت تصنيف *جيد*، متجاوزةً عتبة 60 نقطة في 2023 (64.0) ومحافظةً عليها في 2024 (64.3). ويُعدّ ذلك نتيجة ذات دلالة لاقتصاد صغير ومنفتح ذي روابط مالية إقليمية عميقة.

تتركّز قوّتها في **الاستدامة** (84.1)، و**التكامل المالي** (71.9)، و**التجارة** (71.3) — مما يعكس دورها كمركز مصرفي ومالي إقليمي ذي اقتصاد متنوّع وموجّه نحو الخدمات. كما تحسّنت **البنية التحتية** (69.8) بشكل ملحوظ من قاع 2020 (25.5). أما نقاط الضعف الرئيسية فهي **التقارب** (48.9) و**العمل** (42.2). ويُعدّ مسارها الصاعد من 56.8 (2020) إلى 64.3 (2024) أوضح قصص نجاح تكاملية في البيانات.

### الكويت

تُظهر الكويت **ملامح منقسمة**: قوية في العمل لكنّها ضعيفة في التجارة والاستدامة. درجتها في **العمل 61.3** (2024) من أعلى الدرجات في المنطقة، مما يعكس الحصّة الكبيرة للوافدين في القوى العاملة وأُطر الحركة المنفتحة نسبياً. غير أن **الاستدامة (32.4)** و**التجارة (26.2)** في 2024 من أدنى الدرجات في المجلس، مما يعكس تركّز صادرات الكويت النفطية وبطء وتيرة التنويع تحت رؤية الكويت 2035.

ظلّ المؤشر الإجمالي مستقراً نسبياً في نطاق 45–53، دون اتجاه تحسّن واضح. وبلغت الكويت ذروتها عند 52.6 في 2020، ثم انخفضت منذ ذلك الحين إلى 45.5 في 2024 — تراجع طفيف يضعها دون البحرين وقطر والإمارات.

### عُمان

السمة الأكثر شذوذاً لعُمان هي **الانهيار شبه التام لدرجة بنيتها التحتية** — 10.3 فقط في 2015، ووصلت القاع عند 7.2 في 2020، ولم تتعافَ إلا إلى 18.6 في 2023–2024. وهذه أدنى درجة للبنية التحتية في المجلس عبر جميع السنوات، ومن المرجّح أنها تعكس فجوة في القياس أكثر منها عجزاً فعلياً في البنية التحتية؛ فاستثمار عُمان في الدقم وصحار والبنية الرقمية تحت رؤية 2040 استثمارٌ ضخم.

في مقابل هذا الشذوذ البنيوي، تُعدّ **التجارة (68.3)** و**التقارب (68.1)** نقاط قوة نسبية في 2024، وتحسّن المؤشر الإجمالي تدريجياً من 40.7 إلى 46.8. وتُعدّ معالجة فجوة بيانات البنية التحتية الأولوية المنهجية الأكثر إلحاحاً في ملف عُمان.

### قطر

تهيمن على ملامح قطر **قوس التعافي من فترة الحصار 2017–2021**. انخفض المؤشر الإجمالي من 50.1 (2015) إلى قاع 40.9 (2019)، قبل أن يتعافى إلى 51.7 في 2024 — وهو أقوى مسار تعافٍ بعد الحصار في البيانات.

يتّضح ربح المصالحة أوضح ما يكون في **البنية التحتية** — إذ تعافت من 34–43 خلال سنوات الحصار إلى 62.7 بحلول 2024، مما يعكس استعادة روابط النقل وإرث البنية التحتية لكأس العالم FIFA 2022. **درجة العمل** (75.2 في 2024) هي الأعلى في المجلس، وتعكس الحصّة الاستثنائية للوافدين من سكان قطر وقواها العاملة. أما **التجارة (24.6)** و**الاستدامة (26.3)** فلا تزالان من نقاط الضعف البنيوية، وتعكسان تركّز الغاز الطبيعي المسال وبطء التنويع.

مسار قطر الصاعد حقيقي، ومزيد من التعافي نحو 55+ محتمل خلال سنوات قليلة.

### المملكة العربية السعودية

تُمثّل ملامح التكامل في المملكة المفارقةَ المركزية للمؤشر: أكبر اقتصاد في المنطقة والقوة الدافعة لإطار رؤية دول المجلس كانت الأكثر تراجعاً باستمرار. انخفضت الدرجة الإجمالية من 41.8 (2015) إلى قاع العقد عند **33.3 في 2020** — وهي الدرجة الوحيدة دون 35 في البيانات — وقضت **ست سنوات متتالية في تصنيف الضعيف (2016–2021)**.

يُعدّ التعافي إلى 44.2 في 2024 مشجّعاً، غير أن القيود البنيوية عميقة. **التكامل التجاري (19.8)** هو الأدنى في المجلس، ويعكس قاعدة صادرات تهيمن عليها الهيدروكربونات. **العمل (23.9)** ثاني أدنى، إذ تقيّد سياسات السعودة تدفقات العمالة البينية الخليجية. أما النقاط المضيئة فهي **البنية التحتية (66.0)** و**الاستدامة (68.7)**، اتّساقاً مع استثمار رؤية 2030.

بالنظر إلى وزن المملكة البالغ 42٪ من الناتج المحلي، فإن كل تحسّن بمقدار 5 نقاط في مؤشرها يضيف نحو نقطتين للمؤشر المركّب الخليجي. ويُعدّ مسارها المحدّد الأهم لما إذا كان المؤشر الإجمالي الخليجي يستطيع الخروج من نطاق 45–50. وسيتطلب التحسين الحقيقي للتكامل تنويعاً تجارياً بنيوياً على نطاق لم يظهر بعد في البيانات.

### الإمارات العربية المتحدة

تُقدّم الإمارات نتيجة مُخالفة للحدس: رغم أنها تُعتبر على نطاق واسع الاقتصادَ الأكثر انفتاحاً في المجلس، فإن مؤشرها الإجمالي المطبَّع بطريقة COINr يقع في **نطاق 49–54 متوسط** طوال العقد — دون البحرين وفي الغالب دون الكويت وقطر.

يعكس هذا أثر التطبيع الأدنى-الأعلى ضمن عيّنة المجلس. تتصدّر الإمارات بوضوح في **التقارب (71.3)** و**التكامل المالي (65.2)** في 2024، غير أن درجاتها في **العمل (28.6)** و**البنية التحتية (44.9)** متوسطة. وكانت بيانات النموذج الأولي السابقة تُثبّت درجة تجارة الإمارات عند 100 بصورة مصطنعة (باستخدام الإمارات كحدّ أعلى ثابت)؛ أما في خط COINr فتُطبَّع التجارة ضمن التوزيع الكامل، مما يضعها عند 62.9 في 2024.

أفضل وصف لملامح التكامل الإماراتية هو **عميقة لكنها غير متوازنة** — ريادة حقيقية في العُمق المالي والتزامن الاقتصادي الكلي، لكنها ليست متميّزة في حركة العمالة والربط المادي مقارنةً بأقرانها الخليجيين في العيّنة.

---

## 4. تحليل مُعمَّق (تحليلات المجلس)

### 4.1 تكوين الدرجة ومساهمات الأبعاد في التغيّر السنوي

```{r, message=FALSE, warning=FALSE, fig.width=10, fig.height=6}
dim_weights_vec <- c(
  Trade = 0.20, Financial = 0.20, Labor = 0.20,
  Infrastructure = 0.20, Sustainability = 0.10, Convergence = 0.10
)

gcc_contrib <- scores %>%
  filter(level == 2, country == "GCC") %>%
  select(year, dimension = code, score) %>%
  arrange(dimension, year) %>%
  group_by(dimension) %>%
  mutate(
    weight = dim_weights_vec[dimension],
    contrib = (score - lag(score)) * weight
  ) %>%
  ungroup() %>%
  filter(!is.na(contrib)) %>%
  mutate(dimension = dim_ar[dimension])

ggplot(gcc_contrib, aes(x = year, y = contrib, fill = dimension)) +
  geom_col(position = "stack", width = 0.75) +
  geom_hline(yintercept = 0, color = "black", linewidth = 0.5) +
  scale_fill_manual(values = DIMENSION_COLORS, name = NULL) +
  scale_x_continuous(breaks = 2016:2024) +
  labs(
    title = "مساهمات الأبعاد في التغيّر السنوي للمؤشر الخليجي",
    subtitle = "أوزان فعلية: التجارة والمالية والعمل والبنية التحتية 20٪؛ الاستدامة والتقارب 10٪",
    x = NULL, y = "المساهمة في Δ المؤشر (نقطة)",
    caption = "المصدر: GCC-Stat GCCEII"
  ) +
  theme_minimal(base_size = 12, base_family = arabic_family) +
  theme(plot.title = element_text(face = "bold"), panel.grid.minor = element_blank(),
        legend.position = "bottom", legend.text = element_text(size = 8)) +
  guides(fill = guide_legend(nrow = 2))
```

لا توجد **سنة ذروة مهيمنة** في رسم المساهمات الحالي — وهو اختلاف جوهري عن مخرجات النموذج الأولي السابق. وبدلاً من ذلك، تظهر صورة من التنازعات والدفعات المتنافسة عبر الأبعاد. وكان أكبر تحرّك في سنة واحدة هو **الانخفاض العام المتزامن في 2020**، حيث ساهمت البنية التحتية والعمل والاستدامة والتجارة كلها بشكل سلبي مع تعطيل كوفيد للروابط المادية والحركة.

**التعافي بعد 2020 هو في المقام الأول قصة بنية تحتية** — إذ تُسهم مساهمة هذا البُعد المرجّحة بمعظم تحسّن 2021–2024. وأسهمت **الاستدامة** إيجاباً خلال 2021–2022 (تحسّن مقاييس التنويع النفطي مع تعافي الأسعار) قبل أن تنعكس في 2022.

**مساهمة التجارة قريبة من الصفر باستمرار** — فدرجاتها المطلقة المنخفضة وحركتها السنوية المحدودة تعني أنها لا تُضيف ولا تُضعف المؤشر المركّب بشكل ملموس. ويُعدّ هذا الجمود البنيوي أبرز نتيجة طويلة المدى من تحليل المساهمات.

### 4.2 التباين بين الأبعاد: قياس التفاوت بين الدول الأعضاء

```{r, message=FALSE, warning=FALSE, fig.width=10, fig.height=6}
spread <- scores %>%
  filter(level == 2, !country %in% c("GCC")) %>%
  group_by(year, dimension = code) %>%
  summarise(
    spread = max(score, na.rm = TRUE) - min(score, na.rm = TRUE),
    .groups = "drop"
  ) %>%
  mutate(dimension = dim_ar[dimension])

ggplot(spread, aes(x = year, y = spread, color = dimension, group = dimension)) +
  geom_line(linewidth = 1.0) +
  geom_point(size = 2) +
  scale_color_manual(values = DIMENSION_COLORS, name = NULL) +
  scale_x_continuous(breaks = 2015:2024) +
  labs(
    title = "تباين الأبعاد بين دول المجلس",
    subtitle = "الفرق بين الأعلى والأدنى في كل بُعد (كلما ارتفع ازداد التفاوت بين الدول)",
    x = NULL, y = "نطاق الدرجة (أعلى – أدنى، بالنقاط)",
    caption = "المصدر: GCC-Stat GCCEII"
  ) +
  theme_minimal(base_size = 12, base_family = arabic_family) +
  theme(plot.title = element_text(face = "bold"), panel.grid.minor = element_blank(),
        legend.position = "right", legend.text = element_text(size = 9))
```

**البنية التحتية** لها أوسع نطاق تباين (50–65 نقطة)، مدفوعاً بدرجات عُمان الشاذة المنخفضة (7–19) مقابل السعودية والإمارات (45–66). ونظراً للتحفّظ المُشار إليه بشأن جودة بيانات عُمان، فإن هذا التباين جزء منه مصنوع بالقياس وينبغي تفسيره بحذر.

**الاستدامة** تُظهر أيضاً تبايناً كبيراً (40–60 نقطة) — إذ تقع البحرين (78–95) أعلى بكثير من الكويت وقطر (15–33). ويعكس هذا فوارق في الهياكل الصناعية: فاقتصاد البحرين كثيف الخدمات يتنوّع طبيعياً أكثر بالمقاييس المعيارية من أقرانه ذوي التركّز الهيدروكربوني.

**التقارب** يحافظ على أضيق تباين (10–30 نقطة)، مؤكّداً أنه البُعد الأكثر تقارباً فعلياً عبر دول المجلس — اتّساقاً مع الارتباط المشترك بالدولار والأُطر النقدية المنسّقة.

**العمل** نطاقه متوسط (30–50 نقطة)، ويرجع أساساً إلى أن الكويت وقطر (60–79) تتفوّقان باستمرار على السعودية وعُمان (23–40). ويعكس هذا فوارق سياسية متعمّدة في انفتاح سوق العمل أكثر منها تبايناً اقتصادياً بنيوياً.

### 4.3 أكبر المحرّكين

```{r, message=FALSE, warning=FALSE, fig.width=10, fig.height=6}
movers <- idx %>%
  filter(country %in% countries_6) %>%
  arrange(country, year) %>%
  group_by(country) %>%
  mutate(change = overall_index - lag(overall_index)) %>%
  ungroup() %>%
  filter(!is.na(change))

ggplot(movers, aes(x = year, y = change, fill = country)) +
  geom_col(position = "dodge", width = 0.8) +
  geom_hline(yintercept = 0, color = "black") +
  scale_fill_manual(values = COUNTRY_COLORS, name = NULL) +
  scale_x_continuous(breaks = 2016:2024) +
  labs(
    title = "التغيّر السنوي في المؤشر الإجمالي حسب الدولة",
    subtitle = "أكبر المحرّكين، 2016–2024",
    x = NULL, y = "التغيّر في الدرجة الإجمالية (نقطة)",
    caption = "المصدر: GCC-Stat GCCEII"
  ) +
  theme_minimal(base_size = 12, base_family = arabic_family) +
  theme(plot.title = element_text(face = "bold"), panel.grid.minor = element_blank(),
        legend.position = "bottom") +
  guides(fill = guide_legend(nrow = 1))
```

- **2020: انخفاض شامل** — انخفضت كل دولة، بقيادة السعودية (−3.1) وقطر (−2.6) والإمارات (−1.6). كوفيد أثّر على جميع الأبعاد في آن واحد.
- **2022: عام الارتداد** — سجّلت الكويت (+8.4) والسعودية (+7.9) أكبر مكاسب سنوية، خارجةً من منطقة الضعيف. وحقّقت قطر +4.9.
- **تسلّق البحرين المستدام**: حركة صعودية ثابتة منذ 2020، متجاوزةً عتبة الجيد بمكسب +5.4 في 2023. وهذا الاتّساق يُميّز البحرين عن أقرانها الأكثر تقلّباً.
- **مكسب قطر في 2024** (+2.9 نقطة إلى 51.7): مدفوع بتحسّنات البنية التحتية والتقارب — بنيوي لا دوري، مما يُشير إلى أن التعافي مستدام.
- **ركود الإمارات**: رغم ديناميكيتها الاقتصادية، لم يتحرّك مؤشر الإمارات إلا قليلاً (49–54 على مدى العقد)، ويعكس ذلك آثار التطبيع والأداء غير المتوازن عبر الأبعاد.

---

## 5. توصيات لأولويات التكامل الخليجي المستقبلية

### 5.1 تنويع التجارة: أولوية غير قابلة للتفاوض

درجات بُعد التجارة هي الدليل الأوضح والأكثر استمراراً على إخفاق التكامل. فمع درجات السعودية 19.8 والكويت 26.2 وقطر 24.6 في 2024، تظلّ التجارة البينية الخليجية مُقيَّدة بنيوياً بهيمنة الصادرات النفطية المتجّهة إلى أسواق خارج المجلس. ولا يمكن أن تُعوِّض تحسّنات في أبعاد أخرى عن التقدّم هنا.

**أولويات الإجراءات**: تعزيز سلاسل القيمة البينية الخليجية في الصناعات التحويلية والخدمات غير النفطية؛ تفعيل أحكام حرية انتقال السلع في إطار السوق الخليجية المشتركة؛ تطوير استراتيجيات تجميع صناعي خليجية تُحفّز الروابط الإنتاجية بين الدول؛ وتقليل الحواجز التنظيمية المتبقية أمام تجارة الخدمات العابرة للحدود.

### 5.2 سدّ فجوة بيانات البنية التحتية — خصوصاً في عُمان

إن درجات عُمان القريبة من الصفر للبنية التحتية (7–19 طوال السلسلة) تمثّل مصدر قلق كبير على مصداقية المؤشر. فإما أن المؤشرات لا تلتقط حقاً استثمار عُمان الضخم في البنية التحتية، أو أن هناك فجوات في توافر البيانات عند المصدر. **الأولوية المنهجية**: مراجعة مجموعة مؤشرات البنية التحتية لضمان اكتمال تغطية عُمان، والنظر في إضافة مؤشرات تلتقط بشكل أفضل جودة الخدمات اللوجستية، والبنية الرقمية، والربط بالموانئ — وكلها مجالات استثمرت فيها عُمان بكثافة تحت رؤية 2040.

### 5.3 تكامل سوق العمل: الأزمة الصامتة

لم يتجاوز بُعد العمل ورأس المال البشري على مستوى المجلس 35 مطلقاً — أداء ضعيف مُلفت للنظر لمنطقة تستضيف أكثر من 20 مليون عامل وافد. إن الفصل بين حجم تدفقات العمالة العابرة للحدود والدرجات المنخفضة للمؤشر يُشير إلى أن المؤشرات إما تقيس الانفتاح التنظيمي (المعتدل) لا الحركة الفعلية (المرتفعة)، أو أن أبعاد الرفاه والمهارات تسحب ما يكون خلاف ذلك مؤشر تدفّق مرتفع إلى الأسفل.

**أولويات السياسة**: توحيد التراخيص المهنية والاعتراف بالمؤهلات عبر دول المجلس؛ بوابة خليجية موحّدة للمواءمة بين المواهب الإقليمية؛ توسيع إطار تصريح العمل الخليجي الموحّد؛ والاستثمار في برامج نقل المهارات التي تُعزّز حركة رأس المال البشري البينية الخليجية إلى ما وراء العمل اليدوي.

### 5.4 دعم عودة المملكة العربية السعودية إلى التكامل المتوسط

إن تعافي المملكة العربية السعودية من ست سنوات في تصنيف الضعيف هو أهم تطوّر بنيوي في البيانات الأخيرة. غير أنها عند 44.2 في 2024، تظلّ مُعرَّضة لخطر التراجع إذا أضعفت دورات العائدات النفطية زخم التنويع. ويعني وزن المملكة أن كل تحسّن بمقدار 5 نقاط في مؤشرها يُضيف نحو نقطتين للمؤشر المركّب الخليجي.

**الروافع الرئيسية**: تسريع المكوّن التنويعي التجاري لرؤية 2030؛ تعميق التكامل بين أسواق رأس المال السعودية والإماراتية (مبادرات مشتركة لأسواق رأس المال، أُطر إدراج مزدوج)؛ والاستثمار المستدام في البنية التحتية للصادرات غير النفطية.

### 5.5 اقتناص عائد المصالحة القطرية

تعافي قطر من 40.9 (2019) إلى 51.7 (2024) هو أكبر تحسّن لدولة واحدة في التكامل، لكنه يظلّ دون سقف المتوسط بكثير. وأثر اتفاق العُلا واضح في البنية التحتية والتجارة، لكن **التكامل المالي والاستدامة لا يزالان ضعيفين** (52.1 و26.3 في 2024).

إن الروابط المالية الثنائية المباشرة بين قطر والسعودية والإمارات والبحرين — بما في ذلك الإدراج المزدوج للأسهم، ومركبات الاستثمار السيادية المشتركة، وتنسيق تنظيم التكنولوجيا المالية — تُمثّل أكثر الفرص التكاملية قريبة الأجل قابليةً للتحقيق.

### 5.6 توظيف مكانة البحرين "الجيدة" كمختبر للسياسات

إنجاز البحرين للمستوى "الجيد" من التكامل ينبغي دراسته وتكراره. فمزيجها من الانفتاح التجاري والعُمق المالي ودرجات الاستدامة يُقدّم نموذجاً للاقتصادات الخليجية الأصغر. وينبغي لـ **مركز الإحصاء الخليجي** تكليف تشخيص محدّد لما تفعله البحرين بشكل مختلف، واستخدام المرصد لنشر هذه الدروس منهجياً.

### 5.7 خارطة الطريق المنهجية للمؤشر

مع نضوج مؤشر GCCEII من مرحلة إثبات المفهوم إلى أداة بدرجة سياساتية، تبرز أولويات عدّة: التوسّع نحو الإطار الكامل (نحو 90 مؤشراً) مع الاهتمام خاصةً بسدّ فجوة بيانات البنية التحتية في عُمان؛ تنفيذ تحليل الحساسية لأوزان الأبعاد (البنية الحالية 20/20/20/20/10/10 تستحق اختبار المتانة مقابل مخططات بديلة)؛ دمج خطوط بيانات MARSA/Fusion Registry الحيّة لتقليل تأخّرات النشر؛ وتأسيس فريق عمل فني متعدّد أصحاب المصلحة رسمي للتحقّق من ملاءمة المؤشرات مع الدول الأعضاء والأمانة العامة لمجلس التعاون.

---

*يُنتَج هذا التقرير من الملف الحيّ `output/gcceii_scores.csv` في الفرع `main` لمستودع [karimanninen/GCCEII](https://github.com/karimanninen/GCCEII). تُحمِّل جميع كُتل الكود من هذا الملف وينبغي تشغيلها من جذر مشروع GCCEII. التبعيات: `tidyverse`, `ggplot2`, `scales`, `showtext`. تُمثّل النتائج مرحلة إثبات المفهوم لمؤشر GCCEII، وينبغي تفسيرها كمؤشرات اتجاهية، لا تقييمات سياساتية نهائية.*
